【裁判字號】    90,台上,1624
【裁判日期】    900321
【裁判案由】    貪污等罪
【裁判全文】
最高法院刑事判決                                九十年度台上字第一六二四號
    上  訴  人  丁 ○ ○
    選任辯護人  賴 浩 敏律師
                黃 文 濱律師
    上  訴  人  己 ○ ○
    選任辯護人  謝
                溫 欽 彥律師
                羅 秉 成律師
    上  訴  人  乙 ○ ○
    選任辯護人  葉 勝 添律師
    上  訴  人  戊○○○
    選任辯護人  張 元 宵律師
                郭 雨 嵐律師
    上  訴  人  丙 ○ ○
    選任辯護人  黃 虹 霞律師
    上  訴  人  甲 ○ ○
    選任辯護人  高 瑞 錚律師
右上訴人等因貪污等罪案件，不服台灣高等法院中華民國八十九年十月二十七日第二
審判決（八十四年度上訴字第五一八一號，起訴案號：台灣士林地方法院檢察署八十
三年度偵字第五八○○、六三一四、七七四七、七七四八、九五三五號），提起上訴
，本院判決如左：
    主  文
原判決關於丁○○、己○○、乙○○、戊○○○、丙○○、甲○○部分撤銷，發回台
灣高等法院。
    理  由
本件原判決認定上訴人丁○○、己○○均為台灣省第六、七、八、九屆省議員，丁○
○並於民國七十七年間，兼任台灣省政府省有財產審議委員會（以下簡稱：財審會）
之委員；上訴人乙○○為台北市第四、五、六屆市議員，均為依據法令從事公務之人
員。緣丁○○之弟即上訴人丙○○於民國七十三年初，得知陳文虹、許紀文、李子華
、王賢民、蘇啟傳、陳淑芬、呂芳瑞、陳鄭桂蘭、楊素、陳國雄、陳林春、楊阿李
、楊如聰、林彩雲、吳桐飛、王明發、陳林惠英、蔣月桃、張條增、鄭艇、陳許淑婉
、呂謝鳳月、周朝翔、余素秋、陳許甚喜及黃聰榮等二十六人積極向台灣銀行爭取承
租或承購彼等所占有屬台灣省政府所有而委託台灣銀行代管坐落台北市○○區○○段
一小段第三○一、三○一之五、二九九、二六五地號等四筆土地（面積共為八千一百
八十平方公尺，約合二千四百七十餘坪）中之三十六塊未分割土地（面積共五千九百
三十七平方公尺）而不得要領，丙○○認有機可乘，乃與其兄丁○○、嫂即上訴人戊
○○○、省議員己○○、市議員乙○○共五人彼此互相謀議，共同基於圖利自己之犯
意，擬以占用戶陳文虹等人之名義設定地上權之方式，向台灣銀行承購台灣銀行代管
之前開土地建屋，以賺取暴利，遂推由丁○○、丙○○二人出面與占用戶陳文虹等人
洽談，並於七十三年三月二十八日，由丙○○與陳文虹等人簽訂合建房屋契約（嗣於
七十七年到期再續約一次），約定由丙○○負責代替陳文虹等人向台灣銀行辦理地上
權登記及有關畸零地之取得，雙方合建後，陳文虹等人每人可分得房屋一戶，餘則歸
丙○○所有，所有費用均由丙○○負擔。嗣台灣銀行於七十四年五月十六日第八八八
次常務董事會通過將本件台灣銀行代管之土地讓售給陳文虹等合於讓售條件者（必須
在五十九年三月二十七日前，於上開土地占有並建築房屋而能提出相當證明文件者）
，並於七十五年十二月十五日，向台北市建成地政事務所申請分割本件三十六塊土地
，丁○○為使土地能順利分割，乃出面向該所課長蔡啟贊關說，遂於七十六年五月二
十二日分割完成（蔡啟贊准予分割，未違法，詳如後述，分割後之地號各為同小段三
○一、三○一－五、－七、－八、－九、－十、－十一、－十二、－十三、－十四、
－十五、－十六、－十七、－十八、－十九、－二十、－二一、二九九、二九九－九
、－十、－十一、－十二、－十三、－十四、－十五、－十六、二六五－十、－十一
、－十二、－十三、－十四、－十五、－十六、－十七、－十八、及－十九）。丁○
○等五人為擴大使用本件土地，並由丁○○出面與劉阿善洽談，而於七十五年五月八
日，由丙○○向劉阿善以每坪約新台幣（下同）七十五萬元之價格收購與上述土地毗
鄰之同小段第三九○地號之土地，以增加本件土地之利用價值。台灣銀行決定讓售本
件土地後，依照台灣省政府財政廳（以下簡稱：財政廳）之指示，於七十七年一月九
日，函請台北市政府財政局查估本件擬讓售土地之市價，該局承辦人紀月姿、張友麒
乃以本件土地附近之中央承德大樓為估價標準，評估此三十六筆土地市價每坪約為六
十萬元，另台灣銀行總務室由主任王志慶等人於七十六年十二月二十二日陪同財政廳
承辦人員王信孚到現場查估，並於七十七年五月十二日再度赴實地調查市價，亦認為
財政局估價六十萬元與市價相當，遂以每平方公尺十八萬一千五百元（每坪約六十萬
元）提報財政廳轉送財審會審議。惟因不符丁○○等五人謀取不法利益之初衷，適丁
○○於七十七年一月間起兼任財審會委員，依財審會設置要點第二條、台灣省省有財
產管理規則第四十四條之規定，負責監督台灣省政府省有非公用不動產處分方式及價
格、及其他省有財產處分案件之審議，丁○○等五人遂共同謀議，擬利用丁○○擔任
財審會委員之身分，於財審會中故意壓低售價以圖利，丁○○明知渠等五人預先謀議
，欲利用占用戶陳文虹等人之名義承購本件土地，而依財審會審議作業要點第五項第
四點之規定，財審會委員審議省有非公用財產處分案件時，其本人或配偶，或其本人
或配偶之二親等內之血親為該處分案件之當事人者，應自行迴避不得執行職務，詎丁
○○竟不迴避，並利用監督審議台銀提估前開地價之機會，為圖利自己，積極參與本
件土地讓售案之審議，並利用七十七年五月二十五日召開之財審會第八十六次會議審
議本件土地讓售案之機會，未附任何理由，即故意批評台灣銀行估價偏高，致使財審
會決議由丁○○、蔡聰哲、甲○○三人另組專案小組，由丁○○擔任召集人，實地勘
估後再提財審會討論。丁○○遂於七十七年五月二十八日，帶領劉昌仁（代理蔡聰哲
）、黃文達（由劉昌仁臨時指派）、林健智（代理甲○○）、溫政光等相關人員至擬
讓售之土地現場勘估，仍同樣以鄰近之中央承德大樓作為估價之標準，詎丁○○於估
算本件之土地價格時，為壓低本件土地出售價格以遂私利，於同日，在台灣銀行總行
勘估會議時，竟主導會議之進行，並佯稱中央承德大樓之基地每平方公尺僅值八萬三
千七百七十二元（即每坪為二十七萬六千四百五十元），本件擬讓售之土地，位置不
如中央承德大樓，價格應低於此標準，作出以中央承德大樓出售價格即每平方公尺八
萬三千元加本案各筆土地之公告現值平均後之價格為出售單價之結論。財審會於同年
六月六日召開第八十七次會討論本案時，蔡麗雪委員主張應查明中央承德大樓面積，
本件土地不宜便宜出賣時，丁○○隱瞞彼等欲購買之事實，仍佯稱中央承德大樓總面
積無從查知，且其基地每平方公尺僅值八萬三千七百七十二元（然該大樓使用分區管
制為住四、住四之一，容積率各為三百、四百，該大樓之容積率如按三百計算，則每
坪土地約值三十六萬一千一百二十五元，如按四百計算，則每坪土地約值四十五萬八
千六百四十元），本件擬讓售之土地條件不如中央承德大樓，因此售價不可超過中央
承德大樓，指摘台灣銀行所訂之底價太高；另己○○明知其非財審會委員，復未受占
用戶之委託，卻基於圖利自己及丁○○等人之共同犯意，佯稱代表現住戶，自行出席
會議，引用丁○○及丙○○所提供之陳情資料，在會中發言附和丁○○，致使參與審
議之其他委員在不明本件土地之具體情形，以及不知丁○○、己○○等五人擬購買本
案土地謀利之情形下，誤信丁○○之勘估為合理，以致本案土地決議以每平方公尺八
萬三千元送財政廳報請台灣省政府讓售給各占用戶。台灣銀行接獲台灣省政府財政廳
指示依財審會第八十七次會議決議價格讓售後，乃於同年六月三十日，通知陳文虹等
二十六人應於同年八月十日前繳清土地使用費及土地價款，共計為五億一千一百零二
萬九千六百九十六元。丁○○等五人乃以占用戶陳文虹等人名義向台灣銀行總行辦理
承購事宜，由丁○○、戊○○○夫婦出資四千二百五十萬元，己○○出資三千萬元，
乙○○出資一千八百萬元，丙○○出資一千二百五十九萬餘元，款項均存入丙○○台
灣土地銀行新店分行甲存八六六－八帳戶內，再由丙○○簽發面額共計一億零三百零
九萬七千五百四十九元之支票四十四張，於七十七年八月五日，以占用戶陳文虹等人
名義繳交台灣銀行總務室，作為自備款及土地使用費，其餘八成之土地價款，則由丁
○○、己○○以陳文虹等人名義出面向台灣銀行中山分行接洽貸款，共計貸得三億六
千四百九十萬元，使丁○○等人籌足資金而購得前揭土地。台灣銀行遂於七十七年八
月二十九日，將本案土地所有權移轉登記予陳文虹等人，旋於同年九月十九日，又由
陳文虹等人移轉所有權予己○○、戊○○○、丙○○、乙○○四人。於七十八年間，
己○○、丙○○、乙○○三人另以鄰地所有人之身分，再以每坪七十六萬元之價格，
向台北市政府購得夾於前開土地之間之市有大同區○○段○○段第二九九之一地號土
地，丁○○等人於購得前揭土地後，其中面積四千二百六十五平方公尺之土地，於七
十九年間，由丁○○、己○○、乙○○與台灣土地開發公司（以下簡稱：台開公司）
合建台開承德大樓；另面積三百四十三平方公尺之土地，由丙○○等人與王明發合建
明輝大樓；其餘面積一千四百九十平方公尺之土地則由丙○○、己○○、乙○○、戊
○○○等人合建統帥天下大樓（以下簡稱：統帥大樓），並於八十年六月二十九日與
台灣省合作金庫簽訂買賣契約將統帥大樓地上一、二層、地下一、三層售予台灣省合
作金庫作為該行庫民族支庫之用地。經財審會決議讓售之本案三十六筆土地面積共五
千九百三十七平方公尺，以台灣銀行專案提估每平方公尺十八萬一千五百元（每坪約
六十萬元）核計，總售價為十億七千七百五十六萬五千五百元，經丁○○等人非法壓
低售價後，僅售得四億九千二百七十七萬一千元，使台灣省政府財政短收五億八千四
百七十九萬四千五百元，丁○○等五人則獲有同額之不法利益。上訴人甲○○自七十
四年起擔任台北市政府地政處科長，並兼任財審會委員，為依據法令從事公務之人員
，其明知財審會第八十七次會議所決定之土地價格，須送財政廳報請省政府核准之，
而其並未至現場勘估，竟於七十七年六月十三日，就其職務上所掌之追加認可書上登
載不實之事項即載明：「本人於七十七年五月二十八日之專案小組勘估會議，因另有
要公不克參加，惟本人另於同年月三十一日陪同丁○○及土地銀行所派代表前往實地
勘查土地利用狀況、影響地價因素各種狀況、附近土地供需情形等，故五月二十八日
之勘查紀錄，本人自當認可」等文句，附於財審會第八十七次會議紀錄內作為附件，
並以之行使，送交財政廳轉呈省政府核定，足以生損害於台灣省政府對於地價核准之
正確性等情。因而撤銷第一審關於上訴人等部分之判決，改判論處丁○○、己○○、
乙○○共同依據法令從事公務之人員，對於監督之事務直接圖利罪刑；戊○○○、丙
○○與依據法令從事公務之人員，共同對於監督之事務直接圖利罪刑；甲○○行使公
務員明知為不實之事項，而登載於職務上所掌之公文書，足以生損害於公眾罪刑，固
非無見。
惟查：(一)、原判決認本件土地七十七年間之市價約為每坪六十萬元，係以該市價為台
北市政府財政局承辦估價人員紀月姿、張友麒依本件土地附近之中央承德大樓為估價
標準評估之結果。然查依紀月姿於原審調查及張友麒於偵查中之供述，彼等係於七十
七年一月間訪查中央承德大樓之售價，平均每坪房價為二十二至二十三萬元，扣除造
價、管理費、利潤，所得成本再乘上容積率還原成地價（見偵字第五八○○號卷第八
十四頁、第一審卷四第九一一頁），而其計算之容積為四百，已據證人謝柏枝於原審
八十六年五月一日調查時證述在卷。但依原判決理由欄戊所載，本件土地為「住三之
二」地區，每一承購人（即占用戶）所申請承購土地之面寬均未超過十六公尺，其容
積率為二百二十五，則紀月姿、張友麒二人以容積率四百估算本件土地之市價，是否
適當，即非無研求餘地。又原判決事實欄三記載紀月姿、張友麒係以本件土地附近之
中央承德大樓之地價為估價標準，評估本件土地市價每坪約為六十萬元。惟該事實欄
嗣又記載「該大樓使用分區管制為住四、住四之一，容積率各為三百、四百，該大樓
容積率如以三百計算，則每坪土地約值三十六萬一千一百二十五元，如按四百計算，
則每坪土地約值四十五萬八千六百四十元」，既以該大樓之上開地價為估價標準，何
以會估得六十萬元之市價，原判決未予說明，亦有可議。(二)、原判決理由欄貳甲、一
之(4)以丙○○於七十五年五月八日向劉阿善購買位於本件土地後面之台北市○○區
○○段一小段第三九○及第三四九地號土地，每坪單價約為七十五萬元，又己○○、
乙○○、丙○○三人於七十八年六月間，向台北市政府購買夾於本件土地之間之同小
段第二九九之一地號畸零地，每坪售價為七十六萬元，因認本件土地當時市價非如丙
○○所稱每坪為二十七萬元，而應達六十萬元。但查劉阿善於調查局訊問時供稱因年
歲已大，乃授權其子劉敦雄處理土地出售事宜（見原審卷(八)第二六一頁），而丙○○
辯稱其於七十五年間經陳萬進、李瑞裕之介紹，向劉阿善購買上開土地，共五十六點
二六五坪，總價為五百八十萬六千五百元，每坪為十萬五千元，並非每坪七十五萬元
，有不動產買賣契約書可證等語。又證人陳萬進及劉敦雄於原審八十七年三月三日調
查時，亦證稱該土地之賣價確為五百八十萬六千五百元（見原審卷(七)第二○四、二○
五、二一一頁），上開有利上訴人之證據，何以不足採信，原判決未予說明，有理由
欠備之疏誤。另上訴人丙○○、己○○、戊○○○、乙○○於七十七年間既已購買本
件土地，則夾於本件土地中間之前述第二九九之一地號畸零地如未能一併使用，自不
符經濟效益，則上訴人丙○○等所辯於七十八年間忍痛以高價向台北市政府購買該土
地，不能據此推定本件土地出售時之市價等語，何以為不可取，原判決未詳其理由
，亦有未合。(三)、原判決事實欄二記載丙○○於七十三年初，得知陳文虹等二十六人
向台灣銀行爭取承租或承購彼等占用之本件土地不得要領，認有機可乘，乃與丁○○
、戊○○○、己○○、乙○○等共五人互相謀議，共同基於圖利自己之犯意，擬以占
用戶陳文虹等人名義設定地上權方式，向台灣銀行承購本件土地建屋，以賺取暴利等
情。亦即認定此時，丙○○等五人已有圖利犯意。然查何以以占用戶名義設定地上權
方向，向台灣銀行承購土地建屋，以賺取暴利，屬不法圖利行為﹖為何「設定地上權
」方式可「承購」土地﹖有何證據證明五人間有此圖不法利益之謀議﹖原判決未說明
其所憑證據與理由，亦有判決不備理由之違法。原判決關於本件土地之市價認定，既
有前述違法，而此事項攸關上訴人丁○○、己○○、乙○○、戊○○○、丙○○等人
是否有圖利情事，圖利金額為若干及甲○○在系爭追加認可書上記載「認可七十七年
五月二十八日專案小組之勘查紀錄」，是否足生損害於台灣省政府對於地價核准之正
確性，故上訴人等指摘原判決關於上開部分違背法令，尚非全無理由，應認有發回更
審之原因。又原判決理由欄貳之戊、己、庚、辛不另為無罪諭知部分，基於審判不可
分原則，應併予發回。
據上論結，應依刑事訴訟法第三百九十七條、第四百零一條，判決如主文。
中      華      民      國     九十     年      三      月    二十一    日
                              最高法院刑事第八庭
                                  審判長法官  張  信  雄
                                        法官  賴  忠  星
                                        法官  張  清  埤
                                        法官  孫  增  同
                                        法官  蕭  權  閔
      右正本證明與原本無異
                                              書  記  官
中      華      民      國     九十     年      三      月    二十七    日


司法院資訊處製作；財團法人民間司法改革基金會備份。
